【裁判字號】    96,重訴,114
【裁判日期】    970227
【裁判案由】    拆屋還地
【裁判全文】
臺灣臺中地方法院民事判決             96年度重訴字第114號
原      告  謝明憲即祭祀公業謝五福管理人
訴訟代理人  吳瑞堯  律師
            周思傑  律師
被      告  戊○○
            辛○○
            丁○○
            甲○○
            乙○○
共      同
訴訟代理人  蕭智元  律師
複  代理人  曾琬鈴  律師
被      告  己○○
            庚○○
            丙○○
上列當事人間請求拆屋還地事件，本院於民國97年1月30日日言
詞辯論終結，判決如下：
    主    文
被告應將坐落臺中縣豐原市○○段五二六、五二七地號土地上如
附圖所示編號Ｂ、面積四四八．七０平方公尺及坐落同段五二六
地號土地上如附圖所示編號Ａ、面積四四九．一二平方公尺，編
號Ｃ、面積一五．九八平方公尺，編號Ｄ、面積五．四七平方公
尺，編號Ｅ、面積三七．六九平方公尺之建物拆除，並將該占用
之土地返還原告。
訴訟費用由被告負擔。
本判決於原告以新臺幣柒佰肆拾萬元為被告供擔保後，得假執行
。但被告戊○○、辛○○、丁○○、甲○○、乙○○如以新臺幣
貳仟貳佰貳拾萬壹仟肆佰柒拾貳元為原告預供擔保，得免為假執
行。
    事實及理由
壹、本件被告庚○○、丙○○經合法通知，未於言詞辯論期日到
    場，核無民事訴訟法第386條各款所列情形，爰依原告之聲
    請，由其一造辯論而為判決。
貳、原告主張：
一、坐落臺中縣豐原市○○段526、527地號（重測前烏牛欄段烏
    牛欄小段203、204地號，下稱系爭土地）為祭祀公業謝五福
    所有，原告為祭祀公業謝五福之管理人。依祭祀公業土地清
    理要點第16條規定，如無規約，本即免為提出，被告對祭祀
    公業管理人之變動如有異議者，應依祭祀公業土地清理要點
    第5條、第16條之規定，提起民事確認之訴由法院為實體判
    斷，於法院判決確定前，非即可任意否認經依法定程序選任
    之管理人資格。本件原告為祭祀公業謝五福管理人之資格，
    有派下證明、派下員系統表及選任證明等文件可證，具當事
    人適格自屬無疑（最高法院85年台上字第1316號判決、91年
    台上字第2369號判決參照）。至於被告戊○○等5人所提出
    謝氏大族譜，原告否認其真正，且其實質內容錯誤百出。蓋
    依戶籍謄本之記載，謝長榮之子僅有謝根、謝疇，謝根為長
    男，並無謝阿櫃之人，亦非謝鍚疇，被告據此認原告向臺中
    縣豐原市公所申報之系爭公業派下全員漏列謝阿櫃，洵無足
    採。
二、系爭土地上之未辨保存登記建物經地政機關測量後，其位置
    面積如臺中縣豐原地政事務所96年5月17日複丈成果圖所示
    編號B、面積448.70平方公尺，編號A、面積449.12平方公尺
    ，編號C、面積15.98平方公尺，編號D、面積5.47平方公尺
    ，編號E、面積37.69平方公尺（下稱系爭建物）。系爭建物
    為陳天送所建，陳天送已死亡，其繼承人為被告戊○○、己○○、丁○○、庚○○、陳豐成，陳豐成嗣於88年2月28日
    死亡，其繼承人為辛○○、甲○○、乙○○，系爭建物之權
    利義務自應由被告共同繼承。該建物現由被告戊○○、辛○○、丁○○等人無權占有，經原告多次催請被告協商解決解
    決系爭土地之占用問題，然皆未獲善意回應。原告否認被告
    抗辯陳天送占用系爭土地原係基於使用借貸，但之後變更為
    租賃關係，每年租金新臺幣（下同）2,00 0元之事實，祭祀
    公業謝五福自設立人謝長榮於民國前2年1月28日死亡後，即
    未再招開派下全員會議，遑論另有適法管理人。迄原告依法
    經由派下全員3分之2選任為管理人前，祭祀公業謝五福之祀
    產並未實際管理運作，故系爭土地自祭祀公業謝五福設立以
    來皆登記謝長榮為管理人，則陳天送豈有可能合法取得祭祀
    公業謝五福全員會議決議通過同意其使用系爭土地之可能？
    縱系爭土地於當時由陳天送具名申請建築執照為真，然其事
    實原因有多種可能，尚不能因此認陳天送有權占用系爭土地
    ，且更不足以作為其等抗辯有租賃關係存在之依據。況臺中
    縣政府於96年10月8日函文所檢送系爭建物營造執照案卷內
    之土地使用承諾書，其日期記載為58年12月，承諾人為謝五
    福、謝長榮，並蓋有該二人之印章。然謝五福為謝氏先祖，
    早已過世，謝長榮亦於民國前2年1月28日死亡，足見該土地
    使用同意書並非真正。爰依民法第767條前段、中段規定提
    起本訴請求等語。
三、聲明：被告應將系爭建物拆除，並將該占用之土地返還原告
    ；原告願供擔保，請准宣告假執行。
、被告部分
一、被告戊○○、辛○○、丁○○、甲○○、乙○○（下稱被告
    戊○○等5人）則以：
（一）本件原告主張其係祭祀公業謝五福之管理人，被告戊○○
      等5人否認之，自應由原告對此負舉證責任。原告雖提出
      臺中縣豐原市公所95年10月31日豐市民字第0950033895號
      函文為證，然依95年12月12日廢止之臺灣省祭祀公業土地
      清理要點第7條規定，縣（市）政府民政機關受理祭祀公
      業申報案時，僅就申報人所附文件予以形式審查或備查，
      並無就實體法律關係予以審查，縣（市）政府所核發之相
      關函文或證明，並無確定私權之效力，自不得僅憑原告提
      出之豐原市公所前揭函文，即認定原告謝明憲係祭祀公業
      謝五福現任合法管理人。另依本院向臺中縣豐原市函查原
      告所申報之祭祀公業謝五福沿革為：「創立人謝長榮於西
      元1874年為緬懷祖先慎終追源，出資置產豐原市○○里○○段526及527地號2筆土地，設立祭祀公業謝五福，享祀
      人謝五福。祭祀地點設於豐原市○○里○○路129巷9號，
      每年農曆新春召集派下祭拜祖先並討論掃墓事宜，推舉派
      下員謝明憲為幹事，負責親屬聯誼」。然依日據時期大正
      13年（即西元1924年）政府所作之祭祀公業調查報告，謝
      五福祭祀公業係（謝氏）祖先分配遺產時留存一部財產，
      以供永久祭祀祖先之用，並非謝長榮所設立，且非為祭祀
      謝五福1人而設立，據被告所知，謝五福應係謝氏祖先之
      統稱，並無謝五福該人，該祭祀公業設立之時間為該次調
      查時之65年前，即約為西元1859年所設立，調查當時即西
      元1924年之派下人數為7人（按原告製作之祭祀公業派下
      全員系統表，同時其派下僅2人），有中央研究院臺灣史
      研究所圖書館收藏之公業調查報告可稽。可見原告謝明憲
      所製作之祭祀公業謝五福沿革，其記載之設立人、享祀人
      、設立時間，均與日據時期大正13年政府所作祭祀公業調
      查之公文書不符。又依日據時期昭和13年（即西元1940年
      ）政府所作之祭祀公業調查，調查當時祭祀公業謝五福之
      派下人員已有29人，管理人為謝道隆，亦有祭祀公業調查
      表可稽，而原告所製作之派下全員系統表，同時期之派下
      員不到10人，且未將謝道隆列為派下員之一，是原告製作
      之派下全員系統表等資料，與日據時期昭和15年政府所作
      祭祀公業調查之公文書亦不相符。另依謝氏大族譜之記載
      ，謝氏第十世祖先謝開勳於乾隆第18年間渡海至臺中縣豐
      原市田心里（舊名烏牛欄），其第11世代至第13之世代之
      子孫，並無「謝五福」之人，可見原告向臺中縣豐原市公
      所申報之系爭公業沿革記載「享祀人謝五福」與事實不符
      。且日據時期大正13年、昭和15年該2份祭祀公業調查報
      告製作時間距祭祀公業謝五福成立之時間較近，內容應較
      為正確，而原告提出之沿革、派下全員系統表等資料，係
      95 年原告申報時自行製作，並未提出任何原始資料及戶
      籍謄本，顯屬無據。依被告戊○○等5人所提臺灣省農田
      水利會徵收單，記載祭祀公業謝五福之法定代理人為謝道
      隆，謝道隆應為祭祀公業謝五福派下之一，而原告製作之
      派下全員系統表亦未將謝道隆及其子孫列為派下員，益見
      原告製作申報之相關資料確有疏誤（按謝道隆及其孫謝文
      達均為當時名人）。綜上，原告製作之祭祀公業沿革、派
      下員等資料既然有錯，則由疏誤資料所生之派下員推舉原
      告為祭祀公業謝五福管理人之程序，自亦不合法，原告謝
      明憲既非為全體派下員合法推舉之管理人，其提起本件訴
      訟，自屬當事人不適格。
（二）陳天送於58年間申請於系爭526地號（重測前豐原市○○○段烏牛欄小段204地號）土地上建築住宅及倉庫，經臺
      中縣政府准予核發營造執照，依當時建築法第9條及第10
      條規定，起造人申請營（建）造執照應檢附有權使用土地
      之相關證明文件，政府始得核發營（建）造執照，則陳天
      送於58年間申請於系爭526地號土地上建築住宅及倉庫，
      當時應有取得該土地所有權人即祭祀公業謝五福之同意，
      始得請領營造執照。且祭祀公業謝五福之派下員壬○○、
      謝文煥、謝文同等人（謝文煥、謝文同等人亦係祭祀公業
      謝五福派下員，原告亦未將之列入），每年向陳天送收取
      2,000元租金，可見陳天送因租賃關係有權使用系爭土地
      甚明。陳天送死亡，其繼承人戊○○、己○○、丁○○、
      庚○○、陳豐成、丙○○等人自得繼承該租賃關係，是被
      告戊○○、丁○○自有權使用系爭土地。被告辛○○係陳
      豐成之配偶，被告甲○○、乙○○係陳豐成之子女，陳豐
      成死亡後，再由其等繼承該租賃關係，是被告辛○○、甲○○、乙○○亦係有權使用系爭土地，原告無權訴請拆除
      系爭建物。另陳天送占用該地之初原為使用借貸，嗣已變
      更為租賃關係，被告戊○○等5人答辯並無前後不一等語
      ，資為抗辯。並聲明：原告之訴及假執行之聲請均駁回；
      如受不利判決，請准供擔保免為假執行之宣告。
二、被告己○○、庚○○、丙○○（下稱被告己○○等3人）部
    分：
    被告庚○○、丙○○未於言詞辯論期日到場，據被告己○○
    到庭及被告己○○等3人具狀所為之聲明及陳述略以：系爭
    土地上之未辦保存登記建物係陳天送所興建，被告己○○等
    3人與戊○○、陳豐成（辛○○之配偶）、丁○○均為陳天
    送之繼承人。系爭土地為被告己○○等人外祖父謝昭鴻所承
    租，以前是謝昭鴻在耕作，後來謝昭鴻叫被告己○○等人之
    父親去蓋房子，房子是日據時代蓋的，當時土地是祭祀公業
    的地，祭祀公業有五大房，地租由五大房輪流收取，後來地
    租是被告被告己○○等人要支付。陳天送死亡後，被告己○○等3人與戊○○、陳豐成、丁○○已達成遺產分割協議，
    將系爭2筆土地上之未辦保存登記建物分別分歸戊○○、陳
    豐成、丁○○所有，是被告己○○等平3人並無該建物之所
    有權及處分權，亦未占有使用該建物，原告請求被告己○○
    等3人共同拆除返還土地，自無理由等語，資為抗辯。並聲
    明：原告之訴及假執行聲請均駁回。
肆、本件經兩造整理並協議簡化爭點如下：
一、兩造不爭執之事項（本院採為判決之基礎）：
（一）系爭土地為祭祀公業謝五福所有。
（二）臺中縣豐原地政事務所96年5月17日複丈成果圖編號Ａ、
      Ｂ、Ｃ、Ｄ、Ｅ所示之建物為被告戊○○、辛○○、丁○○等人所共有，現由該三人占有使用中，被告己○○等3
      人未占有使用上開建物。
二、兩造爭執之事項：
（一）謝明憲是否為祭祀公業謝五福之管理人？
（二）被告戊○○等5人抗辯其等本於租賃關係有權占用系爭土
      地，是否有理由?
（三）被告己○○等3人抗辯其等就系爭土地上之未辦保存登記
      建物並無所有權及處分權，是否有理由？
伍、本院之判斷
一、按當事人之適格，係指當事人就特定訴訟標的有實施訴訟之
    權能而言，此項權能之有無，應依當事人與特定訴訟標的之
    關係定之（最高法院26年渝上字第639號判例參照）。而臺
    灣之祭祀公業並無當事人能力，故關於祭祀公業之訴訟，應
    由其派下全體起訴或被訴，但設有管理人者，得以該管理人
    名義起訴或被訴。關於祭祀公業之訴訟，以管理人名義起訴
    或被訴者，當事人欄應表明其為祭祀公業管理人，以表示其
    非以自己名義起訴或被訴（最高法院74年台上字第1359號判
    例參照）。
（一）查原告主張謝明憲經祭祀公業謝五福選任為現任管理人，
      業據其提出臺中縣豐原市公所函文為證（見本院卷一第11
      頁），並有臺中縣豐原市公所96年4月12日函文暨所檢送
      之系爭公業派下全員證明書、推舉謝明憲為申報人之推舉
      書、申報書、沿革、選任謝明憲為管理人之推舉書及臺中
      縣豐原市公所同意備查、派下全員證明書、系爭公業派下
      現員名冊、派下全員系統表、土地清冊、土地所有權狀及
      土地登記謄本等資料在卷可憑（見本院卷一第50至66頁）
      。被告戊○○等5人雖抗辯：依日據時期大正13年（即西
      元1924年）政府所作之祭祀公業調查報告，系爭公業係（
      謝氏）祖先分配遺產時留存一部財產，以供永久祭祀祖先
      之用，並非謝長榮所設立，且非為祭祀謝五福1人而設立
      ，據被告所知，謝五福應係謝氏祖先之統稱，並無謝五福
      該人云云，固據其等提出公業調查等資料為證（見本院卷
      一第89至117頁）。惟按祭祀公業係屬派下全體公同共有
      祀產之總稱，係以祭祀祖先為目的而設立，自須有設立人
      存在，此設立人及其子孫，均稱之為派下，派下則對祭祀
      公業有所謂「派下權」。又在臺灣，所謂祭祀公業，雖大
      部分為祭祀自己之祖先而設立，惟亦有例外，如分配祖先
      遺產時，抽出一部分財產，為祭祀夭亡無嗣之親屬而設立
      者有之，另亦有因設立人對享祀人有所崇拜，雖非其祖先
      ，而提供財產作為祭祀之用者。另在臺灣，社團的祭祀公
      業，因其設立之方法及決定其團體員權之方法不同，可分
      為分字的祭祀公業及合約字的祭祀公業，其中分字的
      祭祀公業係於分割遺產之際，抽出財產之一部分，以祭祀
      其最近共同始祖所設立之團體，另合約字的祭祀公業，則
      係早已分財產異居之子孫，為祭祀其共有始祖，津歛金錢
      ，或提出其共有之財產為基礎而組成之公業，因此合約字
      的公業，其共同始祖，與分字的公業之享祀人比較時，
      為遠代之祖先，有溯至十餘代以前之太祖者（以上參見法
      務部編輯93年7月6版之之臺灣民事習慣調查報告一書第75
      3至757頁）。依前開說明，可知祭祀公業之設立人未必即
      係享祀人本人或其第二代子孫，且享祀人亦未必係設立人
      自己之祖先，惟只有設立人及其子孫始得謂之為派下，並
      對祭祀公業有所謂「派下權」，則無二致。換言之，祭祀
      公業派下資格之認定，應以該祭祀公業之「設立人」及享
      有該設立人派下權之繼承人為限；至「享祀人」僅係公業
      所祭祀之祖先，並非公業之所有權人，故凡非公業之設立
      人，享有該設立人之派下權之繼承人，縱為享祀人之後裔
      ，仍無派下權可言。本件被告戊○○等5人抗辯並無「謝
      五福」之人縱屬實，因「謝五福」為祭祀公業謝五福之「
      享祀人」，其後代孫若非亦為設立人之後代子孫，不能認
      為該公業之派下，是有無「謝五福」之人與原告有無經合
      法選任為祭祀公業謝五福管理人並無直接關係。本件應予
      審究者，為推舉原告為祭祀公業謝五福管理人之謝祖松等
      人是否為祭祀公業謝五福設立人後代之男姓子孫。
（二）查原告主張祭祀公業謝五福為謝長榮所設立，業據其提出
      祭祀公業謝五福派下全員證明書、該公業派下現員名冊、
      派下全員系統表等資料，依祭祀公業土地清理要點之相關
      規定，聲請臺中縣豐原市公所代為公告徵求異議，期滿無
      人提出異議，此有前揭資料及臺中縣豐原市公所函文在卷
      可憑（見本院卷一第57至66頁）。被告戊○○等5人雖抗
      辯：祭祀公業謝五福非謝長榮所設立云云，惟又自認：何
      人設立，目前無法考察云云（見本院卷一第234頁）。按
      祭祀公業管理人之資格，習慣上尚無何項限制，只需具有
      意思能力之自然人即可。有派下之公業，通常以選任派下
      擔任管理人為原則，但選任派下以外之人為管理人亦屬有
      效（參照前揭書第775頁）。查祭祀公業謝五福所有系爭
      土地之所有權狀記載（見本院卷一第63、64頁）：祭祀公
      業謝五福管理謝長榮等語；系爭土地之登記謄本亦載系爭
      土地之所有權人為「祭祀公業謝五福」、管理者「謝長榮
      」。縱使依被告戊○○等5人所提出所謂日據時期大正13
      年（即西元1924年）政府所作之祭祀公業調查報告之記載
      ，謝五福祭祀業之管理人亦為謝長榮（見本院卷一第93頁
      ）；被告戊○○等5人所提出之謝氏大族譜之記載，謝長
      榮為謝氏第13世子孫（見本院卷一第200頁），足見縱無
      法證明祭祀公業謝五福為謝長榮所設立，然謝長榮曾擔任
      祭祀公業謝五福之管理人，則要無可疑。而原告依祭祀公
      業土地清理點點第16條等規定向臺中縣豐原市公所申報所
      提出之系爭公業派下現員名冊、派下全員系統表及推舉書
      （見本院卷第56、59至61頁），推舉原告擔任祭祀公業謝
      五福管理人之謝祖松等人均係謝長榮之後代男姓子孫，此
      有原告所提出之戶籍謄本在卷可稽（見本院卷一第259至
      331頁）。謝長榮既曾擔任祭祀公業謝五福之管理人，而
      祭祀公業之管理人又以通常選任派下員擔任為原則，此係
      常態事實，以非派下員擔任為例外，此係變態事實，因此
      若無其他相反之證據，自應推定謝長榮及前揭推舉原告為
      系爭公業管理人之謝祖松等人均為祭祀公業謝五福之派下
      。再按祭祀公業之管理權與祭祀公業本身之權利有別，選
      任管理人並非處分祭祀公業之行為，應無民法第828條第2
      項之適用，亦即不必經全體派下員之同意（最高法院95年
      度台上字第2387號判決、96台上2831號判決參照）。本件
      依原告所提出之祭祀公業謝五福派下現員名冊、推舉書，
      祭祀公業謝五福現有派下員24名，推舉原告擔任祭祀公業
      謝五福管理人之派下有16名，足見原告為祭祀公業謝五福
      合法選任之管理人，要無可疑。至於被告戊○○等5人所
      提出之日據時期昭和13年（即西元1940年）政府所作之祭
      祀公業調查，祭祀公業謝五福之管理人為謝道隆，固據其
      提出祭祀公業調查表為證（見本院卷一第116頁），惟依
      被告戊○○等5人所提出之謝氏大族譜之記載（見本院卷
      一第197至212），謝氏孫並無「謝道隆」之人，可見謝道
      隆是否為祭祀公業謝五福之派下，自有可疑。另被告戊○○等5人所提之臺灣省農田水利會徵收單，其中73年第2期
      、74年第1期、第2期、75年第1期之單據就納費人姓名均
      記載為「祭祀公業謝五福等2名」，僅75年第2期及76年第
      1期之單據就納費人姓名記載為「祭祀公業謝五福『代』
      ：謝道隆」（見本院卷一第27至29頁），而前開徵收單據
      之繳納人均為陳天送，足認該單據之繳費人顯係依繳納人
      之陳述，或依繳納人於繳費單據上之填載而為記載，實無
      法憑該記載推認祭祀公業謝五福之法定代理人為謝道隆或
      謝道隆為該公業之派下。況縱謝道隆暨其後代子孫果為祭
      祀公業謝五福之派下，而原告所提出之該公業派下現員名
      冊有漏未將謝道隆及其後代子孫列為該公業派下之情事，
      亦應由有爭執之謝道隆及其後代孫要求增列，如有爭執則
      應提起確認派下權存在等訴訟以資解決，與被告無涉。原
      告就系祭祀公業謝五福之管理人之資格既尚未經法院判決
      確定不存在，原告以祭祀公業謝五福現任管理人之資格提
      起本件訴訟，自無當事人不適格之問題（最高法院91年度
      台上字第2369號判決參照）。被告戊○○等5人抗辯：原
      告製作之系爭公業沿革、派下員等資料有誤，由該疏誤資
      料所生之派下員推舉原告為祭祀公業謝五福管理人之程序
      ，自亦不合法，原告謝明憲非全體派下員合法推舉之管理
      人，其提起本件訴訟，自屬當事人不適格云云，要非可採
      。被告戊○○等5人聲請訊問證人謝德溪、謝文清，以明
      祭祀公業謝五福非謝長榮所設立，謝德溪、謝文清均係該
      公業之派下員云云，依前揭說明，本院認並無必要。
二、系爭土地為祭祀公業謝五福所有之事實，業據原告提出土地
    登記謄本、土地所有權狀為證（見本院卷第7至10頁）；系
    爭建物經本院會同豐原地政事務所人測量後，其位置面積詳
    如豐原地政事務所96年5月17日複丈成果圖所示，此有勘驗
    筆錄暨該地政事務所前揭複成果圖（即本判決附圖，下稱附
    圖）在卷可憑（見本院卷一第46、47、68、69頁）。又系爭
    建物為被告戊○○等人之被繼承人陳天送所建，陳天送已於
    85年2月11日日死亡，其繼承人為被告戊○○、己○○、丁○○、庚○○、陳豐成；陳豐成嗣於88年2月28日死亡，其
    繼承人為被告辛○○、甲○○、乙○○之事實，為被告戊○○等5人所自認（見本院卷一第184頁），復有陳天送之繼承
    系統表、戶籍謄本在卷可憑（見本院卷一第132至139、167
    至170頁）。按所有人對於無權占有或侵奪其所有物者，得
    請求返還之。對於妨害其所有權者，得請求除去之，民法第
    767條前段及中段分別定有明文。又以無權占有為原因，請
    求返還所有物之訴，被告以非無權占有為抗辯者，原告於被
    告無權占有之事實，無舉證責任，被告應就其取得占有，係
    有正當權源之事實證明之 (最高法院72年度台上字第1552號
    判決意旨參照)。被告雖以前揭情詞置辯，惟查：
（一）被告戊○○等5人先則抗辯：其等基於使用借貸關係有權
      占用系爭土地，向原來很早之前之管理人借用，陳天送之
      前即借用至今等語（見本院卷一第43頁）。嗣改稱：陳天
      送占有使用系爭土地之初原係使用借貸，但之後已變更為
      租賃關係，每年租金為2千元等語（見本院卷一第185頁）
      。被告己○○則抗辯：系爭土地為伊外祖父謝昭鴻所承租
      ，以前是伊外祖父在耕作，後來伊外祖父叫伊父親去蓋房
      子，房子是日據時代蓋的，當時土地是祭祀公業的地，祭
      祀公業有五大房，地租由五大房輪流收取，後來地租是被
      告要支付等語（見本院卷二第19頁）。就系爭土地係陳天
      送借用或承租而來，或被告己○○之外祖父承租而來，非
      但被告前後所述不同，被告彼此之間之陳述亦見歧異。
（二）被告戊○○等5人抗辯：陳天送於58年間申請在系爭526地
      號（重測前豐原市○○○段烏牛欄小段204地號）土地上
      建築住宅及倉庫，經臺中縣政府准予核發營造執照，依當
      時建築法第9條及第10條規定，起造人申請營（建）造執
      照應檢附有權使用土地之相關證明文件，政府始得核發營
      （建）造執照，則陳天送於58年間申請於系爭526地號土
      地上建築住宅及倉庫，當時應有取得該土地所有權人即祭
      祀公業謝五福之同意，始得請領營造執照云云，固據其等
      提出臺中縣政府營造執照、臺中縣政府通知函文為證（見
      本院卷一第118、119頁）。查陳天送係於58年間向臺中縣
      政府請領前營造執照申請於系爭526地號土地上增改建住
      宅及倉庫，惟系爭526地號土地並非陳天送所有，陳天送
      依法檢送系爭526地號土地使用承諾書，上載：茲有陳天
      送擬在本人所有之右開土地上建築房屋，對於該土地之使
      用業經本人同意屬實，恐口無憑，特立此書為據，此致陳
      天送，承諾「謝五福」（蓋章）、「謝長榮」（蓋章），
      中華民國58年12月等語，此有臺中縣政府96年10月8日函
      文暨所檢送之審核請領營造通知書、建築執照申請書、土
      地登記總簿節本、土地使用承諾書等資料在卷可憑（見本
      院卷一第213至225頁）。惟被告戊○○等5人抗辯：謝五
      福係謝氏祖先之統稱，並無謝五福該人等語（見本院卷一
      第86頁），亦即被告戊○○等5人否認有「謝五福」之人
      ，復主張陳天送占用系爭土地業經「謝五福」之人出具前
      揭同意書同意在案，自屬前後矛盾而不可採。其次，謝長
      榮曾經擔任祭祀公業謝五福之管理人，固如前述，惟謝長
      榮於58年之前之明治42年1月28日即已死亡，此有原告所
      提出之戶籍謄本在卷可憑（見本院卷一第259、348之5頁
      ）。依此推算，謝五福既為謝長榮之祖先，於58年時自亦
      已死亡。謝五福、謝長榮於58年間既早已死亡，自不可能
      於58年12月間出具前揭土地使用承諾書交付予陳天送，是
      前揭土地使用承諾書為偽造，要無可疑。況該土地使用承
      諾書並不包括系爭527地號土地在內，自不能憑以證明陳
      天送於系爭土地上增建、改建業經祭祀公業謝五福同意在
      案，被告戊○○等5人前揭抗辯，並非可採。
（三）被告戊○○等5人另抗辯：祭祀公業謝五福之派下員壬○○、謝文煥、謝文同等人，每年向陳天送收取2,000元租
      金，可見陳天送因租賃關係有權使用系爭土地等語，固據
      其等提出簽收紀錄為證（見本院卷一第120頁）。惟陳天
      送申請增建、改建，係提出不實土地使用承諾書，已如前
      述。如陳天送確向有權管理系爭土地之人承租使用系爭土
      地，實無提出不實之文件詐騙行政機關之必要。被告戊○○等5人亦陳明並無最近繳交租金之收據，無租期也無書
      面（見本院卷一第235頁）。而前揭簽收紀錄或記載收到
      租金2千元，或記載73年度收到掃墓費2千元，或記載壬○○收2千元、謝文煥收2千元等語，究竟該2千元係掃墓費
      或租金，如為租金係何種租金，彼此之記載已有不同。且
      證人壬○○於本院審理時結證稱：有一次掃墓的事情，伊
      父親說如果有人拿錢來要伊把他收起來，收什麼錢伊不曉
      得，伊父親只有說要掃墓，錢是有一個叫陳天送的人拿來
      的，他拿2千元，這是很久以前的事情，這種情形伊只知
      道有收過，收幾次忘記了；2千元是伊父親說今年輪到伊
      等人掃墓，所以如果有人拿錢來要伊收起來等語（見本院
      卷第230至232頁），證述為掃墓之事，始依其父親之吩咐
      向陳天送收取2千元，是前揭簽收紀錄自難證明陳天送有
      向祭祀公業謝五福承租系爭土地之事實。被告戊○○等5
      人聲請訊問謝文煥、謝文同，以明前揭簽收紀錄上其等之
      簽名為真實，本院認並無必要。
（四）被告戊○○等5人僅提出73年第2期、74年第1期、第2期、
      75年第1期、75年第2期及76年第1期之臺灣省農田水利會
      徵收單據，且前揭單據就繳費人或記載為「祭祀公業謝五
      福等2名」，或記載為「祭祀公業謝五福『代』：謝道隆
      」，已如前述；其等所提出之69年第1、2期繳納通知書，
      上載「管：壬○○，祭祀公業謝五福」，或祭祀公業謝五
      福，壬○○」（見本院卷一第30頁），惟壬○○未曾擔任
      祭祀公業謝五福之管理人，業據其結證在卷（見本院卷一
      第232頁），足見祭祀公業謝五福之管理人為何人，陳天
      送亦不知悉，如何能獲得該公業之管理人同意而使用系爭
      土地？又原告主張祭祀公業謝五福自設立人謝長榮於民國
      前2年1月28日死亡後，迄原告擔任管理人止，即未再招開
      派下全員會議，遑論另有適法管理人等語，果爾，陳天送
      承租系爭土地依法即必需向全體派下為之。被告戊○○等
      5人抗辯：其等自小即居住於系爭土地上之建物，迄今已
      逾6、70年，系爭土地地價稅、農田水利會費長久以來至
      數年前止，均由被告等人繳納，顯見其等應有權利使用系
      爭土地等語，亦非可採。前開農田水利徵收單據係依繳納
      人之陳送之陳述或於繳費單據上之填載而為記載，無法憑
      該記載為證明，被告戊○○等5人聲請本院向臺中市農田
      水利會函查該單據是否為真正，本院認無必要。
（五）按拆除建物等地上物為事實上之處分行為，需對該建物等
      地上物有處分權始得為之，是其除去其請求權之相對人自
      需係有處分權之人。本件被告己○○等3人抗辯：陳天送
      死亡後，被告己○○等3人已與戊○○、陳豐成、丁○○
      達成遺產分割協議，將系爭2筆土地上之未辦保存登記建
      物分別分歸戊○○、陳豐成、丁○○所有，是被告己○○
      等3人並無該建物之所有權及處分權，亦未占有使用該建
      物等語，惟為原告所否認。查被告未能提出協議分割遺產
      之證明，且被告戊○○等5人曾自認：系爭建物是屬於陳
      天送的6個繼承人所共有，但目前只有被告戊○○等5人在
      使用，辛○○的子女也住那裡，辛○○的先生陳豐成已經
      過世了，建物是陳天送的繼承人公同共有等語（見本院卷
      一第79頁），是被告戊○○等3人前揭所辯，尚難採信。
      系爭建物為陳天送所建，陳天送於85年2月15日死亡後，
      系爭建物由其繼承人即被告戊○○、己○○、丁○○、庚○○、陳豐成繼承；陳豐成嗣於88年2月28日死亡，陳豐
      成就系爭建物之權利則由其繼承人即被告辛○○、甲○○
      、乙○○繼承，是系爭建物目前由被告公同共有，要無可
      疑。被告對系爭建物既有處分權，原告以被告無權占用系
      爭土地，請求被告拆除系爭建物，將土地返還原告，於法
      並無不合。
三、綜上所述，原告本於所有權之地位，行使物上請求權，請求
    被告將系爭建物拆除，並返還占用之土地，為有理由，應予
    准許。原告及被告戊○○等5人分別陳明願供擔保聲請宣告
    假執行及免為假執行，均於法並無不合，爰分別酌定相當之
    擔保金額准許之。
陸、一造辯論、訴訟費用負擔、宣告假執行及免為假執行之依據
    ：民事訴訟法第385條第1項前段、第85條第1項前段、第390
    條第2項、第392條第2項。
中    華    民    國    97    年    2     月    27    日
                  民事第三庭    法  官  黃渙文
正本係照原本作成。
如對本判決上訴，須於判決送達後20日內向本院提出上訴狀。
中    華    民    國    97    年    2     月    27    日
                                書記官


司法院資訊處製作；財團法人民間司法改革基金會備份。
